臺灣臺中地方法院刑事裁定
111年度毒聲更一字第5號
聲  請  人  臺灣臺中地方檢察署檢察官
被      告  陳暐柏



上列被告因違反毒品危害防制條例案件，經檢察官聲請送觀察、
勒戒（110 年度聲觀字第1250號、110 年度毒偵字第3156號），
經裁定後，由臺灣高等法院臺中分院以111 年度毒抗字第205  
號撤銷發回，本院更為裁定如下：
    主    文
聲請駁回。
    理    由
一、聲請意旨略以：被告陳暐柏基於施用第二級毒品之犯意，於
    民國110年5月3日下午1時10分許為警採尿時回溯96小時內之
    某時（應扣除為警查獲至採尿時止之時間），在不詳地點，
    以不詳方式，施用第二級毒品甲基安非他命1次。嗣於110年
    5月3日中午12時許，在臺中市西屯區黎明路2段與朝馬三街
    之交岔路口，為警攔檢，當場扣得含有甲基安非他命及愷他
    命成分之晶體1包（毛重3.84公克，驗餘淨重3.603公克），
    經徵得其同意後採集其尿液送驗，結果呈安非他命、甲基安
    非他命陽性反應，爰依毒品危害防制條例第20條第1項規定
    聲請裁定將被告送勒戒處所觀察、勒戒等語。
二、按毒品條例於87年修正公布時，對於施用毒品者，認其係具
    有「病患性犯人」之特質，採行「觀察、勒戒或強制戒治」
    以戒除其身癮之單軌戒毒程序，嗣於97年4月30日修正公布
    第24條，新增「附命完成戒癮治療緩起訴」制度，期以社區
    醫療處遇替代監禁式治療，使衷心戒毒之施用毒品者得以維
    持正常家庭與社會生活，而確立上開2程序並行之雙軌模式
    。迨本次毒品條例修正，復強調「治療勝於處罰」、「醫療
    先於司法」之刑事政策，強化觀察、勒戒或強制戒治處分、
    命附條件緩起訴處遇措施與監禁刑罰間之交替運用，使之相
    輔相成，以助施用毒品者重生。而施用毒品者之成癮性、施
    用動機或生活環境各有不同，修正前就機構外處遇，僅有附
    命完成戒癮治療之單一模式，若不分個案情節、無論有否醫
    療必要，一律施以戒癮治療，顯然過於僵化而缺乏彈性，故
    除以往之「觀察、勒戒或強制戒治」及「附命完成戒癮治療
    緩起訴」雙軌制處遇外，更賦予檢察官得依個案情形，以刑
    事訴訟法第253條之2第1項第4款至第6款或第8款規定，給予
    施用毒品者繳納處分金、義務勞務、心理輔導或其他預防再
    犯措施為附條件之緩起訴處分，俾其能經由多元化之緩起訴
    處遇，有效並適當戒除毒癮而澈底擺脫毒品危害（最高法院
    109年度台抗字第1771號裁定意旨參照）。又按法律固然賦
    予檢察官得依個案具體情節，針對施用毒品者決定採取「附
    命完成戒癮治療緩起訴處分」，或「向法院聲請裁准觀察、
    勒戒」，惟此一裁量權之行使，如有違法裁量或有裁量瑕疵
    之情況時，法院即有介入審查之必要，反之，如檢察官行使
    上開裁量權時，已展現其作成該決定之考量因素或說明其理
    由，且未有逾越法律授權、專斷等濫用權力之情事，自不得
    遽謂檢察官所作決定有所不當。
三、經查：
　㈠被告明知甲基安非他因係毒品危害防制條例第2條第2項第2款
    所列管之第二級毒品，非經許可，不得施用，竟基於施用第
    二級毒品之犯意，於110年5月3日下午1時10分許為警採尿時
    回溯96小時內之某時（應扣除為警查獲至採尿時止之時間）
    ，在不詳地點，以不詳方式，施用第二級毒品甲基安非他命
    1次，嗣於110年5月3日中午12時許，在臺中市西屯區黎明路
    2段與朝馬三街之交岔路口，為警攔檢，當場扣得晶體1包（
    毛重3.84公克）等情，業經被告於警詢時供承在卷（毒偵卷
    第21至25頁），並有自願受搜索同意書、搜索扣押筆錄、扣
    押物品目錄表、扣押物品收據等附卷為憑（毒偵卷第27、29
    至32、33、34、55至58、93頁）。又警方於110年5月3日下
    午1時10分許採集被告之尿液並送驗後，結果呈甲基安非他
    命陽性反應，而上開扣案之晶體1包經警方送驗後，則檢驗
    出含有第二級毒品甲基安非他命、第三級毒品愷他命成分（
    驗餘淨重3.603公克）乙節，有衛生福利部草屯療養院110年
    5月12日鑑驗書、勘察採證同意書、尿液檢體對照表（尿液
    檢體編號：F00000000號）、正修科技大學超微量研究科技
    中心110年6月7日尿液檢驗報告（原始編號：F00000000號）
    等在卷可考（毒偵卷第35、37、39、41、43、45頁），是此
    部分事實堪予認定。參以，前揭送驗之尿液確實係被告自行
    排放並封緘一節，亦據被告於警詢時供明在卷（毒偵卷第23
    頁）。而按毒品檢驗學上之常規，尿液中含毒品成分反應所
    使用之檢驗方法，對於受檢驗者是否確有施用毒品行為之判
    斷，在檢驗學常規上恆有絕對之影響。其以酵素免疫分析或
    薄層定性分析等方式為初步篩檢者，因具有相當程度偽陽性
    之可能，如另以氣（液）相層析、質譜分析等較具公信力之
    儀器為交叉確認，因出現偽陽性反應之機率極低，核足據為
    對涉嫌人不利之認定（最高法院97年度台上字第2016號判決
    意旨參照）。且根據Clarke’s Isolationand Identificati
    on of Drugs 第3 版記述，口服甲基安非他命後快速吸收，
    約有施用劑量之70% 在24小時內經尿液排出，一般於尿液中
    可檢出之最大時限，甲基安非他命1-5 天，安非他命1-4 天
    等情，亦經行政院衛生署管制藥品管理局（現改制為衛生福
    利部食品藥物管理署）97年12月31日管檢字第0970013096號
    函載述甚明（本院毒聲更一卷第21至23頁）。另依前開正修
    科技大學超微量研究科技中心出具之尿液檢驗報告所示內容
    ，被告尿液檢測出之甲基安非他命濃度，有逾越確認檢驗閾
    值乙情，佐以送驗之尿液係被告本人所排放，亦如前述，倘
    非被告確有於採尿前回溯96小時內之某時施用第二級毒品甲
    基安非他命，豈有於尿液中檢出如此毒品濃度並呈陽性反應
    之可能？是以，被告於110年5月3日下午1時10分許往前回溯
    96小時內之某時，在不詳地點，施用第二級毒品甲基安非他
    命之事實，堪可認定。被告於警詢時辯稱其係施用愷他命云
    云（毒偵卷第23頁），顯屬推諉之詞，無足採信。
　㈡又被告為前述施用第二級毒品甲基安非他命犯行前，未曾因
    施用毒品案件受觀察、勒戒或強制戒治之執行，就被告此項
    犯行，臺灣臺中地方檢察署（下稱臺中地檢署）檢察官於11
    0年11月9日向本院聲請裁定將被告送勒戒處所觀察、勒戒（
    下稱本案）；且因被告為本案犯行後之110年9月4日施用第
    二級毒品甲基安非他命，另經臺中地檢署同一位檢察官於11
    0年12月2日以110年度毒偵字第3155號為附命完成戒癮治療
    之緩起訴處分，該緩起訴處分於110年12月17日確定，緩起
    訴期間自110年12月7日起至112年4月16日止（下稱後案）等
    情，有臺灣高等法院被告前案紀錄表、臺中地檢署檢察官11
    0年11月9日聲請書、110年度毒偵字第3155號緩起訴處分書
    等存卷足憑（本院毒聲更一卷第15至18頁，本院毒聲卷第7
    頁，臺灣高等法院臺中分院毒抗卷第27、28頁），可知同一
    位檢察官就本案向本院聲請裁定將被告送勒戒處所觀察、勒
    戒，就後案係為附命完成戒癮治療之緩起訴處分，惟對於均
    屬被告施用第二級毒品甲基安非他命之行為，同一位檢察官
    僅相差1個月即作出歧異之處分方式，則檢察官就本案向本
    院聲請裁准觀察、勒戒此一裁量權之行使，有無裁量瑕疵之
    情，尚非無疑。況且，遍觀本案偵查卷宗全卷及臺中地檢署
    檢察官110年11月9日聲請書之內容，無以知悉檢察官就本案
    向本院聲請裁定將被告送勒戒處所觀察、勒戒之考量為何，
    難認檢察官所為前揭裁量權之行使已屬妥適。
四、綜上所述，檢察官就本案向本院聲請裁定將被告送勒戒處所
    觀察、勒戒，然其裁量權之行使具有瑕疵，是首揭聲請意旨
    ，於法尚有未合，應予駁回。
五、依刑事訴訟法第220 條，裁定如主文。
中　　華　　民　　國　 111　　年　　4 　　月　　12　　日
                  刑事第四庭　法　官  劉依玲
以上正本證明與原本無異。
如不服本裁定，應於收受送達後5日內向本院提出抗告狀。（應
附繕本）
　　　　　　　　　　　　　　  書記官  盧弈捷
中　　華　　民　　國　　111 　年　　4 　　月　　12　　日